【裁判字號】    91,訴,863
【裁判日期】    920508
【裁判案由】    分割共有物
【裁判全文】
臺灣嘉義地方法院民事判決  九十一年度訴字第八六三號
    原      告    癸○○
    訴訟代理人    黃裕中律師
    複  代理人    王秀哲律師
    被      告    丙○○
                  己○○
                  庚○○
                  乙○○○
                  辛○○
                  戊○○
                  壬○○
                  丁○○
                  甲○○
右當事人間請求分割共有物事件，本院判決如左：
    主      文
兩造共有坐落嘉義縣太保市○○段四二一地號、地目道、面積○‧○一○四○八公頃
土地，應依如附圖（即嘉義縣水上地政事務所九十二年三月二十七日複丈成果圖）所
示方法分割：編號Ｂ部分、面積○‧○○五二○四公頃土地，由原告取得；編號Ａ部
分、面積○‧○○五二○四公頃土地，由被告丙○○、己○○、辛○○各按應有部分
五分之一、被告乙○○○按應有部分二十五分之一、被告庚○○按應有部分二十五分
之四、被告戊○○、壬○○、丁○○、甲○○各按應有部分二十分一保持共有。
訴訟費用由被告丙○○、己○○、辛○○各負擔十分之一、被告乙○○○負擔五十分
之一、被告庚○○負擔五十分之四、被告戊○○、壬○○、丁○○、甲○○各負擔四
十分之一，餘由原告負擔。
    事      實
甲、原告方面：
  一、聲明：坐落嘉義縣太保市○○段四二一地號、地目道、面積○‧○一○四○八
      公頃土地，分割方法如嘉義縣水上地政事務所九十二年三月二十七日複丈成果
      圖所示：編號Ｂ部分、面積○‧○○五二○四公頃土地，由原告癸○○取得；
      編號Ａ部分、面積○‧○○五二○四公頃土地，由被告丙○○、己○○、乙○○○、庚○○、辛○○、戊○○、壬○○、丁○○、甲○○各按應有部分比例
      共有。
  二、陳述：坐落嘉義縣太保市○○段四二一地號，地目道，面積一‧○三七一一○
      公頃土地（下稱系爭土地），係兩造共有，原告應有部分二分之一，被告丙○○、被告己○○、被告辛○○應有部分各十分之一，被告庚○○應有部分五十
      分之四，被告乙○○○應有部分五十分之一，被告戊○○、壬○○、丁○○、
      甲○○應有部分各四十分一。系爭土地地目雖為道，但已編為住宅區，兩造並
      無不分割之約定，在法律上亦非不能分割，惟不能協議分割，爰依民法第八百
      二十三條、第八百二十四條請求裁判分割，如訴之聲明所示。
  三、證據：提出地籍圖謄本、土地登記謄本、土地使用分區證明書各一份、戶籍謄
      本九份。並聲請勘測現場。
乙、被告丙○○、庚○○部分：聲明及陳述略以：同意依原告方案分割。
丙、被告己○○部分：雖未於言詞辯論期日到場，亦未提出準備書狀作何聲明或陳述
    ，惟曾到場陳述不同意分割。
丁、被告乙○○○、辛○○、戊○○、壬○○、丁○○、甲○○部分：未於言詞辯論
    期日到場，亦未提出準備書狀作何聲明或陳述。
戊、本院依原告聲請履勘系爭土地，並囑託嘉義縣水上地政事務所測量系爭土地之現
    使用狀況及依兩造所提出之分割方案分別製作複丈成果圖。
    理      由
壹、程序方面：
    被告庚○○、己○○、乙○○○、辛○○、戊○○、壬○○、丁○○、甲○○經
    合法通知，未於言詞辯論期日到場，核無民事訴訟法第三百八十六條所列各款情
    形，爰依被告聲請，由其一造辯論而為判決。
貳、得心證之理由
一、原告起訴主張：系爭土地為兩造共有，原告應有部分二分之一，被告丙○○、被
    告己○○、被告辛○○應有部分各十分之一，被告庚○○應有部分五十分之四，
    被告乙○○○應有部分五十分之一，被告戊○○、壬○○、丁○○、甲○○應有
    部分各四十分一。系爭土地地目雖為道，但已編為住宅區，兩造並無不分割之約
    定，在法律上亦非不能分割，惟不能協議分割，爰依民法第八百二十三條、第八
    百二十四條請求裁判分割，如訴之聲明所示。被告丙○○、被告庚○○同意依原
    告方案分割。
二、查坐落嘉義縣太保市○○段四二一地號、地目道、面積○‧○一○四○八公頃土
    地，為兩造共有，原告應有部分二分之一，被告丙○○、己○○、辛○○應有部
    分各十分之一，被告庚○○應有部分五十分之四，被告乙○○○應有部分五十分
    之一，被告戊○○、壬○○、丁○○、甲○○應有部分各四十分一之事實，業據
    原告提出地籍圖謄本、土地登記謄本各一份為證（本院卷第八至十二頁），復為
    被告所不爭執，自堪信為真實。
三、按各共有人，得隨時請求分割共有物；又共有物之分割，依共有人協議之方法行
    之。分割之方法，不能協議決定者，法院得因任何共有人之聲請，命為原物或變
    價之分配於各共有人；民法第八百二十三條第一項前段、第八百二十四條第一項
    、第二項分別定有明文。查系爭土地，地目為道，使用分區為住宅區，有土地登
    記謄本、使用分區證明書各一份足憑（本院卷第九至十二頁），自無不能分割之
    情事。而兩造就系爭土地又無訂立不分割之特約，亦無因物之使用目的不能分割
    之情形，且兩造就分割之方法迄未能達成協議，此觀兩造無法於調解程序達成調
    解而仍有爭執足明，從而，原告訴請裁判分割系爭土地，即無不合。
四、經查：
（一）系爭土地呈狹長形，其南側、東側均臨公設道路，自東而西，有位於市場內、
      設立攤位之鐵骨造房屋五間（經嘉義縣水上地政事務所九十二年二月七日複丈
      成果圖編為Ａ、Ｂ、Ｃ、Ｄ、Ｅ），其中編號Ａ部分面積○‧○○○一七二平
      方公尺、編號Ｂ部分面積○‧○○○八三三平方公尺二間為被告庚○○所有、
      供做水果攤及魚攤之用；其中編號Ｃ部分面積○‧○○三七六七平方公尺房屋
      為被告戊○○、壬○○、丁○○、甲○○共有、供做素食店之用；其中編號Ｄ
      部分面積○‧○○二八九四平方公尺房屋為被告辛○○所有、一部分內部曾發
      生火災未使用、一部分開設泡沫紅茶店；其中編號Ｅ部分面積○‧○○一九○○平方公尺房屋為原告所有、現供原告開設豬肉攤等情，業經本院於九十一年
      十二月十七日，會同嘉義縣水上地政事務所履勘現場及囑託測量在案，製有勘
      驗筆錄、現場略圖及嘉義縣水上地政事務所九十二年二月七日複丈成果圖各一
      份在卷（本院卷第七二至七五頁、第八一至八二頁）；為兩造所不爭，堪信真
      實。
（二）原告所提出如附圖（即嘉義縣水上地政事務所九十二年三月二十七日複丈成果
      圖）所示分割方法，大體係依兩造所有建物之占有使用現狀為基準，其中原告
      主張分得即附圖所示Ｂ部分，現有原告所有磚木造房屋一間（即嘉義縣水上地
      政事務所九十二年三月廿七日複丈成果圖上標示為Ｅ部分）；另分歸被告部分
      即附圖所示Ａ部分，現由被告庚○○、戊○○、壬○○、丁○○、甲○○占有
      ；又被告丙○○、己○○、乙○○○並未在系爭土地上占有。是故，附圖所示
      之分割方法，不惟符合兩造於分割後，不願再保持共有之目的外；復使原告在
      系爭土地上所有磚木造房舍無遭拆除之虞；分歸被告位置亦較符合其餘被告占
      有現況；參以原告分得附圖Ｂ位置，北側緊臨同段四二○地號、西側緊臨同段
      四四二之一地號，均為原告所有，此有土地登記謄本二份可憑（見本院卷第十
      三、十四頁），此方案有利原告土地合併利用；又被告均未提出其它分割方案
      ，為免任意分割，且預留被告等人協調利用之空間，將附圖所示Ａ部分，分歸
      被告全體共有；末以全體共有人分得土地均得全部面臨南側主要道路，實際價
      值大致相當，無庸相互補償；本分割方案除被告己○○外，其餘被告並未到場
      反對；綜上，本院斟酌系爭土地之地目為道，使用分區為住宅區之性質，及共
      有人於系爭土地上使用之情況，並於分割後可充分發揮土地利用目的，及分割
      後各共有人取得之土地價值相當等一切情狀，認附圖所示分割方法確屬適當。
五、綜右所述，審酌兩造利益及注意各取得部分經濟效益，並兼顧系爭土地性質及其
    社會利益，基於公平原則，以附圖所示方案分割，爰判決如主文第一項所示。
六、末按分割共有物事件本質上並無訟爭性，兩造本可互換地位，由任一方共有人起
    訴請求分割，均無不可，故本件雖認原告之起訴為有理由，惟被告在本件所為之
    訴訟行為，按當時之訴訟程度，確為防衛其權利所必要，爰命兩造應按其就系爭
    土地之應有部分負擔訴訟費用，附予敘明。
據上論結，原告之訴為有理由，依民事訴訟法第三百八十五條第一項前段、第七十八
條、第八十一條第二款、第八十五條第一項但書，判決如主文。
中      華      民      國    九十二    年      五      月      八      日
~B臺灣嘉義地方法院民事第一庭
~B    法  官  蔡廷宜
右為正本係照原本作成
如對本判決上訴須於判決送達後廿日內向本院提出上訴狀
中      華      民      國    九十二    年      五      月      八      日
~B    書記官  楊國色


司法院資訊處製作；財團法人民間司法改革基金會備份。
